臺灣高等法院臺南分院刑事判決　　　 96年度交上易字第156號
上　訴　人　臺灣臺南地方法院檢察署檢察官
上　訴　人
即　被　告　丙○○
選任辯護人　裘佩恩律師
上列上訴人因被告過失傷害案件，不服臺灣臺南地方法院95年度
交易字第74號中華民國95年12月19日第一審判決（起訴案號：臺
灣臺南地方法院檢察署95年度偵字第6956號），提起上訴，本院
判決如下：
    主  文
原判決關於丙○○部分撤銷。
丙○○因過失傷害人致重傷，處有期徒刑伍月，如易科罰金，以
銀元參佰元即新臺幣玖佰元折算壹日。
    事  實
一、丙○○考領有重型機車駕駛執照，其於民國（下同）94年2
    月11日16時40分許，駕駛牌照號碼NZW-122號重機車，前搭
    載（起訴書誤為後載）其子林士文（92年10月17日出生），
    沿臺南縣官田鄉○○村○○街，由北向南行駛，行經該村西
    庄高幹32號電桿附近之無號誌交岔路口，欲左轉前方無名之
    產業道路時（該無名之產業道路在西庄高幹32號電桿附近）
    ，本應注意左轉彎時，應距交岔路口30公尺前顯示方向燈或
    手勢，行駛至交岔路口中心處左轉，並應注意車輛行至無號
    誌之交岔路口，轉彎車應暫停讓直行車先行，且依當時之情
    形，天候晴、日間自然光線、柏油路面乾燥無缺陷、無障礙
    物、視距良好，客觀上並無不能注意之情事，詎其竟疏於注
    意，既未顯示左轉方向燈或手勢，且未行駛至上開無號誌交
    岔路口中心處，在上開交岔路口中心處16.5公尺遠之距離，
    於未詳查後方有無來車，即貿然左轉，未讓後方之直行車先
    行，適有乙○○駕駛大型拼裝重機車（無牌照）後載林建宏
    （未戴安全帽），沿同村隆西街由北向南同方向自後方直行
    駛來，亦疏未注意該路段速限不得超過50公里，竟以時速10
    0公里以上之速度超速疾駛，復未注意與前面丙○○之機車
    保持隨時可以煞停之距離，迨其距丙○○32.1公尺處發現丙
    ○○駕駛之機車突然左轉時，因其車速太快，雖經煞車，但
    一時無法煞停，只好向左偏閃進入對向之來車道，惟丙○○
    亦已左轉進入對向之來車道，乙○○之機車車頭遂在對向之
    來車道上撞及丙○○之機車左側車尾。雙方因而人車倒地，
    乙○○受有頭部外傷併左腦挫傷、腦膜下出血、顱底部骨折
    併腦脊髓液外漏併水腦症、神智不清之重傷害；林建宏受有
    臉部及雙手擦傷（林建宏部分未據告訴）；丙○○受有左肩
    部挫傷、雙臉頭皮、頸挫傷及頭皮磨損、雙手磨損及擦傷等
    傷害（於原審審理中已撤回告訴）；林士文受有臉、頭皮及
    頸挫傷、右側大腿、小腿及踝磨損及擦傷等傷害（林士文部
    分未據告訴）。
二、案經乙○○之父甲○○經檢察官指定為代行告訴人後，訴請
    檢察官偵查起訴。
    理  由
一、訊據上訴人即被告丙○○固不否認有於上開時、地，駕駛NZ
    W-122號重機車與被害人乙○○駕駛之機車發生碰撞，並致
    乙○○受有頭部外傷併左腦挫傷、腦膜下出血、顱底部骨折
    併腦脊髓液外漏併水腦症、神智不清之重傷害等事實，惟矢
    口否認有何過失責任，辯稱「本件是被害人乙○○自其左後
    方疾駛過來，因車速很快，而肇致本件車禍；其左轉之前有
    打方向燈，本件先後經二次鑑定均認其無過失」云云。
二、經查：
  (一)被告如何於上開時間，駕駛上開重型機車，至該肇事路口欲
    左轉時，在對向車道遭被害人所騎乘之重型機車撞及，雙方
    並受有上揭傷害，其中被害人並因此而受有重傷害等事實，
    業據被告供承在卷，並有道路交通事故調查報告表(一)、(二)、
    道路交通事故現場圖各1份、現場蒐證照片15張等件在卷可
    稽；再被害人因本件受有上開重傷害，並經原審家事法庭宣
    告為禁治產人一節，又有被害人受傷之診斷證明書、原審94
    年度禁字第140號裁定在卷足憑，堪認被告此部分之自白與
    事實相符，而可信採。
  (二)被告雖否認就本件車禍之發生有過失責任，並以上開情詞置
    辯；但查：
  １證人林建宏於原審審理時到庭證稱「車禍發生前，我們在他
    （丙○○）機車的左後方同車道行駛，丙○○機車左轉前沒
    有打方向燈也沒有作手勢，乙○○當時並非要超越丙○○，
    」、「（事故發生前為何你們是逆向行駛）因為我們要閃避
    ，所以才閃到對向車道，閃避之前我們是在正常車道行駛」
    「乙○○煞車是因看到丙○○的機車已經左轉」等語（見原
    審卷第59頁至第60頁），顯見被告於左轉彎時並未打方向燈
    或作手勢，以促請後方來車注意。再觀之本件事故發生後，
    員警所繪製之道路交通事故現場圖所繪「本件車禍發生後，
    被告丙○○之NZW-122號機車，頭東尾西，倒在隆西街由南
    向北行駛方向之路邊上，該機車倒地後，在隆西街由南向北
    行駛之車道上留下一道由西北往東南延伸至該機車倒地位置
    之刮地痕，長達46.8公尺」之情（見警卷第16頁），而該現
    場圖所繪之被告機車刮地痕之起點，應係本件事故發生時二
    車相撞之位置，且該機車刮地痕之起點，又係在被告欲左轉
    之該無名產業道路之前，亦可見被告於左轉彎時，並未到該
    交岔路口中心處左轉，而有提前左轉之情事。
  ２又查，證人即臺南縣警察局麻豆分局交通事故處理小組警員
    黃清樑於原審審理時證稱「車禍事故現場圖是其根據在現場
    所看到的情形所繪製的，道路交通事故調查報告表(二)有關肇
    事原因研判，記載乙○○肇事因素是『13』，表示超速失控
    ，丙○○是『08』，表示左轉未依規定，這個結果是其根據
    現場的狀況推斷出來的。研判被告丙○○車違規左轉的原因
    是因為他尚未到路口就提前左轉；研判乙○○超速行駛，係
    依據刮地痕與煞車痕，刮地痕的痕跡那麼遠，表示車速一定
    很快，而該處只限速50公里而已，所以他應該超速；現場圖
    Ａ車（乙○○之機車）刮地痕分為兩段呈曲線狀，研判應該
    是機車（Ａ車）倒地滑行造成18公尺的刮地痕，再撞到電信
    桿（現場圖劃圓圈的地方）後往另一個方向滑行造成11公尺
    的刮地痕」，以煞車痕研判車速，是應自開始煞車起，至車
    輛完全煞停為止，所產生的煞車痕，才可研判車速，本案的
    煞車痕產生後再經過25.4公尺後才肇事，無法以煞車痕來研
    判車速，若以煞車痕6.7公尺換算車速，時速僅30幾公里，
    以Ａ車的車型，應該可以即時煞停，不至於煞不住，而衝出
    去。檢方94年度核交字第713號卷第28頁之報告書是其依據
    檢察官的指示，到現場測量產業道路到路口的刮地痕的距離
    所製作的，依該報告測量的距離，Ｂ車倒地第一個刮地痕距
    離路口北側沿還有16.5公尺」等語（見原審卷第63頁起至第
    65頁）。
  ３且參酌卷附道路通事故現場圖所示「本件車禍發生後，被害
    人乙○○之機車則頭東尾西，倒在西庄高幹30號電桿附近之
    隆西街由北向南行駛之車道上，其機車之刮地痕先由西北往
    東南延伸，長18公尺，因該機車碰到電信桿後往西南方反彈
    ，因此在該電信桿處再往右下方（西南方）接續留下長11公
    尺之刮地痕。另在上開3道刮地痕之北方隆西街由南向北行
    駛之車道上，留有一道乙○○之機車煞車痕，由北向南沿伸
    ，長6.7公尺。被告丙○○之機車倒地第一道刮地痕距離上
    開交岔路口尚有16.5公尺，被告丙○○之NZW-122號機車倒
    地之刮地痕起點應即為兩車相碰撞處，而該處距離乙○○之
    機車煞車痕末端25.4公尺，該煞車痕長6.7公尺，而乙○○
    之機車煞車痕起點處表示該處即為其發現丙○○之機車左轉
    ，其緊急向左偏閃並開始煞車處，上開25.4公尺加上該煞車
    痕之6.7公尺，計32.1公尺即為車禍發生前二車相距之距離
    ，亦為乙○○之反應距離」等情，則證人林建宏於原審證述
    「肇事前，兩車距離大約4公尺」等語，即非實情；又佐以
    「汽（機）車行駛距離及反應距離一覽表」所載，時速100
    公里時，車輛駕駛人所需之反應距離為20.8公尺，然依上開
    現場圖所繪，被害人乙○○肇事前與被告車既相距32.1公尺
    ，其反應距離應為32.1公尺，竟於見被告車左轉時無法煞停
    ，並被迫向左偏閃衝入對向來車道內行駛，惟仍撞及丙○○
    之機車，足認被害人乙○○當時機車行車速度應超過時速10
    0 公里以上，且未與行駛在前之被告丙○○之機車保持隨時
    可以煞停之距離，迨其遠距丙○○32.1公尺處，發現丙○○
    駕駛之機車突然左轉時，因其車速太快，雖經煞車，但一時
    無法煞停，只好向左偏閃進入對向之來車道，惟被告丙○○
    已左轉進入對向之來車道，被害人乙○○之機車車頭遂在對
    向之來車道上撞及被告丙○○之機車左側車尾而肇事，可堪
    認定。
  ４按車輛行至無號誌之交岔路口，轉彎車應暫停讓直行車先行
    ；汽（機）車行至交岔路口，左轉彎時，應距交岔路口30公
    尺前顯示方向燈或手勢，行駛至交岔路口中心處左轉；汽（
    機）車行至交岔路口，轉彎車應暫停讓直行車先行，95年9
    月14日修正前之道路交通安全規則第102條第1項第2款、第4
    款、第6款前段定有明文。又行車速度，依速限標誌或標線
    之規定，無標誌或標線者，行車時速不得超過50公里；汽（
    機）車在同一車道行駛時，除擬超越前車外，後車與前車之
    間應保持隨時可以煞停之距離；95年9月14日修正前之道路
    交通安全規則第93條第1項第1款前段、第94條第1項亦分別
    定有明文。查，被告及被害人於駕駛上開機車時，自應分別
    注意遵守上開規定，以防範危險之發生；且依道路交通事故
    調查報告表(一)及現場照片所示，本件事故發生時之天候晴、
    日間自然光線、柏油路面乾燥無缺陷、無障礙物、視距良好
    ，客觀上並無致被告及被害人不能注意之情事。詎被告於左
    轉彎時，竟未顯示左轉方向燈或手勢，亦未行駛至上開無號
    誌交岔路口中心處即貿然提前左轉，未讓後方直行之被害人
    乙○○機車先行，而被害人駕駛上開大型拼裝重機車（無牌
    照）後載林建宏（未戴安全帽），亦疏未注意該路段速限不
    得超過50公里，竟以時速100公里以上之高速疾駛，且疏未
    注意與行駛在前之被告機車保持隨時可以煞停之距離，迨其
    距被告車32.1公尺處，發現被告未顯示方向燈或手勢，即提
    前左轉時，被害人因其車速太快，雖經煞車，但一時無法煞
    停，而往左邊之對向車道偏閃，惟因被告車亦已左轉進入對
    向之來車道，被害人之機車車頭遂在對向之來車道上撞及被
    告機車左側車尾，以致釀成本件車禍，並致被害人受有上開
    之重傷害，則被告與被害人就本件車禍之發生，均有過失甚
    明。又被害人就本件車禍之發生雖與有過失，但尚不能因此
    而解免被告應負之過失責任。此外，被害人因本件車禍致受
    有上開重傷害，則被告之過失行為與被害人所受之上開重傷
    害間，顯有相當因果關係。
  ５被告及其辯護人雖否認就本件車禍之發生有過失，並辯稱「
    本件經送二次鑑定結果，均認被告無過失」云云。另本件車
    禍肇事責任雖經檢察官送請臺灣省臺南區車輛行車事故鑑定
    委員會鑑定結果認：「乙○○無照駕駛無牌照大型重型機器
    腳踏車，超速行駛，未注意車前狀況，超車不當，為肇事原
    因；丙○○無肇事原因」，有該會94年6月15日臺南區94044
    5號鑑定意見書附卷可稽。嗣再送請臺灣省車輛行車事故覆
    議鑑定委員會覆議結果亦維持原決定，亦有該覆議鑑定委員
    會函在卷可參（見核交字卷第18頁）。而証人即臺灣省臺南
    區車輛行車事故鑑定委員會之委員周宏彥、許哲嘉於本院審
    理時，亦均証述「被告就本件車禍無過失」等語。然臺灣省
    臺南區車輛行車事故鑑定委員會，及臺灣省車輛行車事故覆
    議鑑定委員會就車禍責任之鑑定或覆議，均僅可供法院認定
    肇事責任之參考，並無絕對之拘束力，法院仍得就調查所得
    之事証另為認定肇事責任之歸屬；且查被害人當日侵入來車
    道行駛，並非為超越行駛在前之被告車，而係於發現被告車
    未為任何警示即提前左轉時，因車速過快無法煞停，始侵入
    對向車道行駛，則臺灣省臺南區車輛行車事故鑑定委員會及
    臺灣省車輛行車事故覆議鑑定委員會鑑定及覆議結果，均認
    被害人有「超車不當」一節，已難信採。又証人周宏彥經本
    院詢及「鑑定時是否有斟酌到被告是否顯示左轉方向燈或打
    手勢之情形，及若斟酌被告未顯示左轉方向燈或打手勢時，
    被告是否沒有過失」等節，証人周宏彥証述「當時應該沒有
    斟酌到這情形」、「可能會影響到後面，我們並沒有後方的
    陳述，我們只能說這部分的反應時間，是否會影響他（即被
    害人）錯誤的研判，這部分我無法表示意見」等語（見本院
    卷第63頁後）；而証人許哲嘉經本院詢及「如果被告車子有
    提前左轉，且沒有打方向燈，沒有確實注意後面來車時，是
    否認為被告有責任」一節，証人許哲嘉亦証述「我無法陳述
    」（見本院卷第67頁），則臺灣省臺南區車輛行車事故鑑定
    委員會委員或未斟酌被告未顯示左轉方向燈或手勢即提前左
    轉之行為，或就被告有此違規行為時，是否仍無過失一節又
    無從判斷，從而臺灣省臺南區車輛行車事故鑑定委員會及臺
    灣省車輛行車事故覆議鑑定委員會鑑定及覆議結果，及証人
    周宏彥、許哲嘉之証詞，均難據為被告有利之認定，被告及
    其辯護人此部分所辯，均無可採。
  (三)綜上，被告及其辯護人上開所辯，均無可採，本件事証明確
    ，被告犯行堪以認定。
三、查刑法第41條、第33條第5款業於94年2月2日修正公布，其
    中(一)第41條由原先之「犯最重本刑為5年以下有期徒刑以下
    之刑之罪，而受6個月以下有期徒刑或拘役之宣告，因身體
    、教育、職業、家庭之關係或其他正當事由，執行顯有困難
    者，得以1元以上3元以下折算1日，易科罰金。但確因不執
    行所宣告之刑，難收矯正之效，或難以維持法秩序者，不在
    此限」、「併合處罰之數罪，均有前項情形，其應執行之刑
    逾6月者，亦同」之規定，修正為「犯最重本刑為5年以下有
    期徒刑以下之刑之罪，而受6個月以下有期徒刑或拘役之宣
    告者，得以新臺幣1千元、2千元或3千元折算1日，易科罰金
    。但確因不執行所宣告之刑，難收矯正之效，或難以維持法
    秩序者，不在此限」、「前項規定於數罪併罰，其應執行之
    刑未逾6月者，亦適用之」，另罰金罰鍰提高標準條例第2條
    亦配合修正，將原先之「依刑法第41條易科罰金或第42條第
    2項易服勞役者，均就其原定數額提高為1百倍折算1日；法
    律所定罰金數額未依本條例提高倍數，或其處罰法條無罰金
    刑之規定者，亦同」之規定，予以修正刪除；(二)第33條第5
    款由原先之「罰金：1元以上」，修正為「罰金：新臺幣1千
    元以上，以百元計算之」；並均自被告行為後之95年7月1日
    起施行。則依上開規定，關於易科罰金之折算標準部分，依
    被告行為時法，易科罰金之最高折算標準係以銀元3百元即
    新台幣9百元折算1日，而依裁判時法即95年7月1日施行之新
    法第41條第1項之規定，其所處如主文所示之刑，雖得諭知
    易科罰金，惟易科罰金之折算標準則係以新台幣3千元、或2
    千元、或1千元折算1日，另併合處罰之數罪，均可易科罰金
    ，但定應執行後逾6月時，依修正前刑法第41條第2項規定，
    仍得諭知易科罰金，但依修正後同條項之規定，即不得諭知
    易科罰金；另關於罰金刑部分，罰金既由銀元1元以上，提
    高為新台幣1千元以上，無異提高法定刑為罰金時之可科處
    之最低刑為1千元，修正後之刑法第33條第5款對被告並未有
    利；則綜合上情比較新舊法結果，自以修正前刑法第41條、
    第33條第5款之規定有利於被告，依95年7月1日施行之刑法
    第2條第1項前段之規定，自應適用行為時法即修正前刑法第
    41條、第33條第5款及罰金罰鍰提高標準條第2條之規定。
    又本件既應分別適用95年7月1日施行前刑法之規定，基於新
    舊法不得割裂適用之原則，本件亦有罰金罰鍰提高標準條例
    第1條規定之適用，而無新增訂刑法施行法第1之1條規定之
    適用，均合先敘明。
四、按於身體或健康有重大不治或難治之傷害者，乃屬刑法第10
    條第4項第6款所稱之重傷。查被害人因本件車禍受有頭部外
    傷併左腦挫傷、腦膜下出血、顱底部骨折併腦脊髓液外漏併
    水腦症、神智不清之重大不治之傷害，並已被法院宣告為禁
    治產人，已如上述，則被害人因本件車禍確受有重傷害。
    核被告丙○○所為，係犯刑法第284條第1項後段之過失致重
    傷罪。
五、原審以被告丙○○部分罪証明確，因予論罪科刑，固非無見
    。但查：(一)現行法規所定貨幣單位折算新台幣條例第2條規
    定「現行法規所定金額之貨幣單位為圓、銀元或元者，以新
    台幣元之3倍折算之」，於法定罰金刑以圓、銀元或元為單
    位之場合，無須適用上開條文，最高法院89年台上第1644號
    判決意旨可資參照，從而原判決據上論斷欄引用該條之規定
    ，已有未當。(二)按機車之駕駛人應載安全帽，固為95年9月
    14日道路交通安全規則第88條第1項第5款所明定，但行為人
    或被害人是否載安全帽，與本件車禍之發生是否有過失責任
    無涉，原判決以被害人未載安全帽，而認被害人就此部分與
    有過失，亦有未當。被告上訴否認犯罪，並以上開情詞置辯
    ，並無理由；另檢察官依被害人之請求上訴，以被告未與被
    害人達成和解，原審量刑顯屬過輕等情，指摘原判決不當；
    然本院審酌被害人當日以時速高達100公里以上之高速疾馳
    ，復未與前車之被告車保持安全距離，因而在對向車道自後
    撞及被告車，應負較重之過失責任，原審量處有期徒刑6月
    ，並無過輕之情事，檢察官上訴亦無理由；惟原判決既有上
    開可議之處，即屬無可維持，應由本院將原判決關於被告丙
    ○○部分予以撤銷改判。爰酌被告丙○○之品行（無犯罪前
    科）、生活狀況小康、智識教育程度為高中畢業、所生之危
    害（乙○○受重傷）、其就本件車禍之發生，雖有上開過失
    ，但被害人當日以時速100公里以上之高速疾馳，且未與被
    告車保持安全距離，因而自後撞及被告車，因而肇致本件嚴
    重之車禍，被害人應負較重之過失責任，及被告事後尚未與
    被害人乙○○成立民事和解，但於原審已撤回對被害人之告
    訴，被告犯後態度尚稱良好等一切情狀，爰量處較原審諭知
    之徒刑較輕之有期徒刑五月，並諭知易科罰金之折算標準，
    以示懲儆。
據上論結，應依刑事訴訟法第369條第1項前段、第364條、第299
條第1項前段、95年7月1日施行之刑法第2條第1項前段、95年7月
1日施行前刑法第284條第1項後段、第41條第1項前段，罰金罰鍰
提高標準條例第1條前段、修正前罰金罰鍰提高標準條例第2條前
段，判決如主文。
本案經檢察官張太龍到庭執行職務。
中　　華　　民　　國　　96　　年　　5 　　月　　2 　　日
                  刑事第四庭    審判長法　官　吳志誠
                                      法　官  羅心芳
                                      法　官  陳珍如
以上正本證明與原本無異。
不得上訴。
　　　　　　　　　　　　　　　　　　　書記官　岑　玢
中　　華　　民　　國　　96　　年　　5 　　月　　2 　　日
附錄：本判決論罪科
中華民國刑法第284條
因過失傷害人者，處6月以下有期徒刑、拘役或5百元以下罰金，
致重傷者，處1年以下有期徒刑、拘役或5百元以下罰金。
從事業務之人，因業務上之過失傷害人者，處1年以下有期徒刑
、拘役或1千元以下罰金，致重傷者，處3年以下有期徒刑、拘
役或2千元以下罰金。
